臺灣高等法院刑事判決
109年度上訴字第2963號
上  訴  人  臺灣宜蘭地方檢察署檢察官
被      告  黃建偉



選任辯護人  林正欣律師（法扶律師）  
上列上訴人因被告強盜案件，不服臺灣宜蘭地方法院109年度訴
字第166號，中華民國109年7月10日第一審判決（起訴案號：臺
灣宜蘭地方檢察署109年度偵字第823號），提起上訴，本院判決
如下：
    主  文
上訴駁回。
    犯罪事實
一、黃建偉與林美珠均為遊民，黃建偉於民國109 年1 月28日14
    時22分，在宜蘭縣○○市○○路000 號2 樓南館市場2 樓，
    因向林美珠借款新臺幣（下同）2,000 元不成，因而心生不
    滿，復見林美珠斯時似有酒意，竟意圖為自己不法之所有，
    乘林美珠不及防備之際，伸手搶奪林美珠身旁之外套，復與
    林美珠發生拉扯，並進而拿取外套後翻找其內財物，嗣又徒
    手翻找林美珠所有、置於其身旁之大包包1 只，雙方再次拉
    扯，林美珠嗣將該大包包自黃建偉手中奪回並放置在其身前
    ，而黃建偉在前開拉扯及翻找外套、大包包過程，趁機自林
    美珠外套口袋搶取小錢包（內有現金9600元）1 只，嗣後離
    去並將該款項花用殆盡。後經林美珠報警，為警調閱現場監
    視器錄影畫面，始循線查悉上情。
二、案經林美珠訴由宜蘭縣政府警察局宜蘭分局報告臺灣宜蘭地
    方檢察署檢察官偵查起訴。
    理    由
壹、證據能力部分
一、被告以外之人於審判外之言詞或書面陳述，除法律有規定者
    外，不得作為證據，刑事訴訟法第159 條第1 項固定有明文
    。惟被告以外之人於審判外之陳述，雖不符同法第159 條之
    1 至第159 條之4 之規定，而經當事人於審判程序同意作為
    證據，法院審酌該言詞陳述或書面陳述作成時之情況，認為
    適當者，亦得為證據，同法第159 條之5 第1 項亦有明文規
    定。本件檢察官、被告黃建偉及其辯護人均同意本判決所引
    用被告以外之人於審判外之言詞或書面陳述均有證據能力（
    見原審卷第80頁），爰審酌上開被告以外之人於審判外陳述
    作成時之情況，並無不能自由陳述之情形，亦未見有何違法
    取證或其他瑕疵，且與待證事實具有關連性，認為以之作為
    證據應屬適當，自均有證據能力。
二、至本案判決以下所引用之非供述證據，均係依法定程序合法
    取得，並與本案均具有關聯性，且業經原審及本院依法踐行
    調查證據程序，檢察官、被告及其辯護人均不爭執各該證據
    之證據能力，且亦查無依法應排除其證據能力之情形，是該
    等證據之證據能力亦均無疑義。
貳、實體部分
一、上開犯罪事實，業據被告於偵查中、原審及本院審理時坦承
    不諱（偵卷第13頁、原審卷第139 頁、本院109年9月23日審
    判程序筆錄），復經證人即告訴人林美珠於警詢及偵查中、
    證人蘇瑞源於原審審理時證述明確（警卷第11至14頁、偵卷
    第4 至6 頁、原審卷第131 至135 頁），並有國立陽明大學
    附設醫院診斷證明書、監視錄影畫面翻拍照片、勘察照片、
    花蓮縣花蓮分局豐川派出所110 報案紀錄單、員警工作紀錄
    簿、受理各類案件紀錄表、刑事案件報案證明申請書、報案
    三聯單、重大刑案通報單、陳報單、員警職務報告等在卷可
    稽（警卷第21至44頁、偵卷第8 至11頁），另有現場監視器
    錄影光碟扣案可資佐證，並經原審勘驗該光碟屬實（原審卷
    第126 至129 頁），足認被告前開任意性自白與事實相符，
    堪予採信。
二、至被告雖先於偵查中辯以：伊搶取9600元後有歸還告訴人，
    告訴人後來借伊2000元，伊趁告訴人睡覺時，拿剪刀剪告訴
    人衣服，並取走9600元，惟又留下300 元給告訴人云云；復
    又原審審理時辯稱：伊搶取告訴人小錢包及其內現金9600元
    後不到幾分鐘有再歸還該小錢包，告訴人並拿出2000元借伊
    ，之後因告訴人又罵伊，伊才又拿走告訴人小錢包及其內76
    00元云云。然查，本件現場監視器錄影光碟業經原審當庭勘
    驗如下：檔案名稱：cam00-00000000-000000
（一）檔案長度：60分
（二）勘驗範圍：監視器畫面顯示時間14:21:50-15:00:00（檔
      案時間計38分10秒）。（以下均為監視器畫面顯示時間）
      〈14:21:50-14:22:10〉告訴人坐於畫面左側地板，綽號「
      大條」之蘇瑞源（以下簡稱「大條」）站在告訴人前方與
      告訴人對話，此時坐於右側牆邊地上之被告站起身，走至
      告訴人前方站著與告訴人對話，「大條」與被告簡短對話
      後，「大條」轉身走至後方，被告與告訴人持續談話。〈1
      4:22:10-14:22:30〉被告左手伸向告訴人，告訴人將被告
      左手撥開，被告以腳向告訴人踢踹，告訴人身體因遭踢踹
      而向後微傾，告訴人用手阻擋及推開被告之踢踹。〈14:22
      :30-14:22:33 〉被告朝現場他人方向將左手伸平。〈14:22
      :33-14:22:45〉被告與告訴人持續對話。〈14:22:45〉被告
      回到右側牆邊躺下。〈14:23:14-14:23:27〉被告坐起身，
      以坐立姿勢移動靠近告訴人後，身體撲倒在告訴人前方，
      告訴人舉起右手朝被告身體打一下，雙方有拉扯動作。告
      訴人以右手將被告身體推開，被告身體倒向右側地板。〈1
      4:23:32-14:23:35〉被告坐躺在地板，以雙腳踢了一下告
      訴人身體，致告訴人身體微向左傾。〈14:23:35-14:23:37
       〉被告坐起身，伸出右手抓住告訴人手臂，兩人坐於地板
      上僵持。〈14:23:38-14:24:02 〉「大條」站起身走向走道
      角落監視器，攀爬窗戶，以手將監視器撥轉至下。〈14:24
      :03-14:24:08〉被告將告訴人壓倒在地，並用身體及左手
      壓住告訴人身體，另以右手拿取告訴人身旁左側之外套，
      告訴人緊抓該外套不放，雙方持續拉扯。〈14:24:08-14:2
      4:51〉被告站起身並以雙手將外套硬拉起來，告訴人手抓
      住外套不放，雙方均抓住外套，被告拉了數次，告訴人仍
      緊抓不放，兩人僵持不下且持續拉扯。〈14:24:51-14:25:
      48 〉被告用力將外套從告訴人手上甩開，拿著外套身體靠
      向畫面右側牆壁後，翻動、查看外套。〈14:25:48-14:26:
      06〉被告將外套甩回告訴人身旁後，走向告訴人，將告訴
      人身旁左側、置於地上之大包包拿起後，走回右側牆壁。
      告訴人持續坐在地上。〈14:26:06-14:26:18〉被告站著翻
      動、查看大包包。〈14:26:18-14:26:26〉被告蹲下來繼續
      查看大包包。〈14:26:26-14:26:34〉告訴人以坐姿方式移
      動接近被告。〈14:26:34-14:26:40〉被告站起身，告訴人
      持續以坐姿方式移動接近被告〈14:26:40-14:27:01〉告訴
      人伸出右手拿取置於地上的大包包，被告以雙手將大包包
      拉住，雙方均抓住大包包，僵持不下。〈14:27:01〉被告將
      手放開，告訴人將大包包拿回並置於懷前。〈14:27:16-14
      :27:55〉被告走近告訴人，彎腰伸手翻找告訴人置於懷前
      之大包包。〈14:27:55-14:28:09 〉坐在左側牆邊之「大條
      」站起身靠近被告，與被告對話，被告停止翻找大包包，
      身體靠回右側牆邊。〈14:28:09-14:28:11〉「大條」將地
      上的大包包放回告訴人懷前。〈14:29:54-14:30:09〉被告
      靠近告訴人，彎腰撿取告訴人身後之物品查看，之後直接
      坐於告訴人身旁右側。〈14:30:09-14:30:34〉「大條」再
      度站起身靠近被告，與被告對話。〈14:30:34-14:31:00〉
      被告站起身走回右側牆邊，「大條」伸出右手搭在被告頸
      部處與被告談話。〈14:31:00〉被告靠著右側牆邊坐下，「
      大條」持續與被告對話。〈14:31:23〉告訴人向後躺平於地
      板上，「大條」持續與被告對話。〈14:46:56-14:47:47〉
      「大條」將坐於地上的被告攙扶起身，兩人一齊走至畫面
      右下方處，「大條」示意被告在該處坐下。〈14:48:45〉「
      大條」返回原先坐的位置。（直至影片結束〈15:00:00〉，
      被告未曾再出現於畫面，而告訴人亦維持躺平於地板不動
      之姿勢）參諸被告供稱其搶取告訴人錢包、及嗣後還錢之
      過程均係於前開監視器錄影期間內發生，而遍觀前開錄影
      光碟內容，僅有被告搶取告訴人外套、大包包、並翻找、
      搜刮其內財物以及雙方拉扯之過程，並無被告所辯歸還告
      訴人財物或告訴人借款予被告之情形，遑論有被告所稱持
      剪刀去剪壞告訴人衣服乙節，再參以證人蘇瑞源於原審審
      理時亦證稱：（問：被告及告訴人當天有無喝很多酒？意
      識狀況如何？）兩個人都喝很多，他們每天都喝，只有睡
      覺不喝酒，其他時間都在喝等語。足認被告前開所辯歸還
      金錢或再次趁告訴人不注意之際拿取財物、剪壞衣物云云
      ，確有可能係因被告酒後記憶不清而有誤認所致，委無可
      採。綜上，本件事證明確，被告所涉前開搶奪犯行，洵堪
      認定，應予依法論科。
三、論罪科刑：
（一）核被告所為，係犯刑法第325 條第1 項之搶奪罪。復查被
      告前因竊盜案件，經臺灣宜蘭地方法院以103 年度易字第
      81號判決判處有期徒刑7 月，復經本院以103 年度上易字
      第1055號判決駁回上訴確定，並於104 年4 月25日執行完
      畢；復因公共危險案件，分別經臺灣宜蘭地方法院以103 
      年度交簡字第843號、103 年度交簡字第943 號、103 年
      度交簡字第1032號判決判處有期徒刑3 月、4 月、5 月確
      定，上開三案並經臺灣宜蘭地方法院以104 年度聲字第40
      號裁定定應執行有期徒刑10月確定，於105 年2 月13日執
      行完畢；又因傷害案件，經臺灣宜蘭地方法院以105 年度
      簡字第910 號判決判處有期徒刑3 月確定，再因公共危險
      案件，經臺灣宜蘭地方法院以105 年度交簡字第1489號判
      決判處有期徒刑6 月確定，上開二案並經臺灣宜蘭地方法
      院以106 年度聲字第919 號裁定定應執行有期徒刑7 月確
      定，於107 年9月3 日執行完畢等情，有本院被告前案紀
      錄表在卷可稽，其固係於受有期徒刑之執行完畢後，5 年
      內故意再犯本件有期徒刑以上之罪，然按刑法第47條第1 
      項規定：「受徒刑之執行完畢，或一部之執行而赦免後，
      5 年以內故意再犯有期徒刑以上之罪者，為累犯，加重本
      刑至二分之一。」有關累犯加重本刑部分，不生違反憲法
      一行為不二罰原則之問題。惟其不分情節，基於累犯者有
      其特別惡性及對刑罰反應力薄弱等立法理由，一律須加重
      最低本刑. . . 其人身自由因此遭受過苛之侵害部分，對
      人民受憲法第8 條保障之人身自由所為限制，不符憲法罪
      刑相當原則，牴觸憲法第23條比例原則（司法院大法官釋
      字第775 號解釋文參照）。觀諸被告所犯之前案，係竊盜
      、公共危險、傷害案件，與本案搶奪他人財物犯行，二者
      罪質、犯罪之目的、行為、態樣及情節，均顯不相同，本
      案被告所犯上開之罪，如依刑法第47條第1 項之規定予以
      加重，其人身自由將遭受過苛之侵害，不符憲法罪刑相當
      原則，牴觸憲法第23條比例原則，爰依前揭釋字第775 號
      解釋文之意旨，不予加重其刑，附此敘明。
（二）公訴意旨固認被告係涉犯刑法第328 條第1 項之強盜罪。
      然按搶奪罪以乘人不及抗拒，公然掠取其財物為成立要件
      ，雖掠奪之際或不免於暴行，然與強盜罪之暴行，必須至
      使人不能抗拒之情形，迥然有別；又搶奪與強盜雖同具不
      法得財之意思，然搶奪係乘人不備，公然掠取他人之財物
      ，如施用強暴脅迫，至使不能抗拒而取其財物或令其交付
      者，則為強盜罪（最高法院32年上字第2181號判例、最高
      法院64年台上字第1165號判例意旨參照）。亦即，行為人
      取得動產之行為，如係當場直接侵害動產之持有人之自由
      意思，然其所使用之不法腕力，客觀上尚未達完全抑制動
      產之持有人自由意思之程度者，應成立搶奪罪。經查，觀
      諸本案現場監視器錄影畫面，可知被告於上開時地動手搶
      奪告訴人之外套時，雙方有發生拉扯，被告乃用力將外套
      自告訴人手上甩開而取走外套翻找搜刮財物，復將置於告
      訴人身體左側之大包包取走、翻找財物，嗣告訴人接近被
      告欲拿回大包包，雙方拉扯大包包後，告訴人有取回該大
      包包並置於身前，雖被告又有伸手去翻找告訴人身前之大
      包包，然再無何施暴行為，綜觀雙方拉扯外套及大包包之
      過程，前段雖有被告踢踹告訴人之動作，而告訴人亦有出
      手毆打被告身體，雙方再互有拉扯，然除被告拉扯告訴人
      欲強取其手中外套及大包包之行為外，嗣後並未為其他暴
      力行為，告訴人甚且於最後過程有餘力將大包包再次奪回
      放置身前，亦詳如前述，是客觀上難認被告所為已達至告
      訴人難以抗拒之程度，又自告訴人尚能拉扯、反抗並取回
      大包包等節觀之，告訴人之意思自由亦未因而受到壓抑。
      故揆諸前開意旨，被告之行為既尚不足以完全壓抑告訴人
      之意思決定自由，而達於不能抗拒之程度，其所為應僅合
      致刑法搶奪罪之構成要件，而尚難以強盜罪相繩，是公訴
      意旨認被告所為應構成強盜罪乙節，應有誤會，惟二者基
      本社會事實相同，並經原審於審理中告知上開搶奪罪名在
      卷（見原審卷第140 頁），應無礙於被告答辯權之行使，
      爰依刑事訴訟法第300 條規定變更起訴法條。
（三）被告於同一時地先後乘機搶奪告訴人外套及大包包，嗣又
      與告訴人拉扯前開外套、大包包等行為，係於密切之時間
      、地點實施，各行為之獨立性極為薄弱，主觀上亦係出於
      同一搶奪之犯意，依一般社會健全觀念，應視為數個舉動
      之接續施行，合為包括之一行為予以評價為當，故應論以
      接續犯，僅論以一罪。又犯搶奪罪，本即蘊含強暴行為之
      實施，若於施強暴過程中，別無傷害之故意，而致被害人
      受傷，乃施強暴之當然結果，不另論傷害罪。本件告訴人
      受有臉部擦傷、腹壁、前臂及大腿挫傷傷等傷害，固有國
      立陽明大學附設醫院之診斷證明書1 份在卷可憑（警卷第
      21頁），然被告之犯罪目的僅在奪取告訴人之外套、大包
      包，其所施暴行亦重在對該外套、大包包之拉扯，雖其拉
      扯外套及大包包之時，因肢體武力瞬間強烈動作，而使告
      訴人之身體受傷，但此係搶奪暴行之當然結果，不應另論
      以傷害罪，附此敘明。
四、原審認被告罪證明確，適用刑第325 條第1 項、第38條之1 
    第1 項、第3 項之規定，及審酌被告正值青壯，不思以正當
    方式取得所需金錢，竟與告訴人互相拉扯，並在過程中乘告
    訴人不及抗拒之際，搶奪告訴人之小錢包1 只及其內現金96
    00元，欠缺尊重他人財產權之觀念，使告訴人受有財產損害
    ，甚且面臨因被告拉扯而受有身體傷害之風險，所為實應予
    非難，惟念被告於偵查中及原審審理時均坦承搶取告訴人財
    物之行為，非無悔意，兼衡其前有竊盜、傷害、強盜、搶奪
    、公共危險案件之前科紀錄（構成累犯部分不得重複評價）
    ，素行非佳，復考量其自陳未婚、入監前從事粗工之生活狀
    況，暨國中畢業之智識程度、犯罪動機、目的、手段等一切
    情狀，量處有期徒刑11月。復說明：按犯罪所得，屬於犯罪
    行為人者，沒收之；前二項之沒收，於全部或一部不能沒收
    或不宜執行沒收時，追徵其價額，刑法第38條之1 第1 項前
    段、第3 項分別定有明文。被告搶奪所取得告訴人之錢包1 
    只及其內現金9600元，係被告之犯罪所得，為其自承在案，
    亦未見返還告訴人，爰依刑法第38條之1 第1 項前段、第3 
    項規定宣告沒收之，如全部或一部不能沒收或不宜執行沒收
    時，追徵其價額。其認事用法均無違誤，量刑亦屬妥適，檢
    察官上訴意旨仍執陳詞，認被告所為應構成刑法第328條第1
    項之強盜罪，核無理由，已如前述，其上訴應予駁回。
據上論斷，應依刑事訴訟法第368條，判決如主文。
本案經檢察官鄭龍照到庭執行職務。
中　　華　　民　　國　　109 　年　　9　　月　　30 　　日
                  刑事第十六庭  審判長法　官  葉騰瑞
                                      法　官  陳芃宇
                                      法　官  莊明彰
以上正本證明與原本無異。
如不服本判決，應於收受送達後20日內向本院提出上訴書狀，其
未敘述上訴之理由者並得於提起上訴後20日內向本院補提理由書
（均須按他造當事人之人數附繕本）「切勿逕送上級法院」。
                                      書記官  蘇佳賢
中　　華　　民　　國　　109 　年　　9 　　月　　30　　日
附錄：本案論罪科刑法條全文
中華民國刑法第325條
（普通搶奪罪）
意圖為自己或第三人不法之所有，而搶奪他人之動產者，處 6
月以上 5 年以下有期徒刑。
因而致人於死者，處無期徒刑或 7 年以上有期徒刑，致重傷者
，處 3 年以上 10 年以下有期徒刑。
第 1 項之未遂犯罰之。